【裁判字號】    99,台上,5419
【裁判日期】    990831
【裁判案由】    公共危險
【裁判全文】
最高法院刑事判決            九十九年度台上字第五四一九號
上  訴  人  台灣高等法院檢察署檢察官
被      告  甲○○原名林啟勝.
上列上訴人因被告公共危險案件，不服台灣高等法院中華民國九
十七年六月四日第二審更審判決（九十七年度交上更(一)字第六號
，起訴案號：台灣士林地方法院檢察署九十四年度偵字第九四四
八號），提起上訴，本院判決如下：
    主  文
原判決撤銷，發回台灣高等法院。
    理  由
本件原判決以公訴意旨略以：被告甲○○（原名林啟勝，於民國
九十六年五月二十三日更名）係嘉慶環保設備有限公司（下稱嘉
慶公司）僱用之曳引拖車專職司機，為從事駕駛業務之人。其於
九十四年九月七日上午，駕駛一九七－ＱＭ號自用曳引車，後掛
Ｅ一－四二號自用拖車，沿台北市士林區○○○路○段由南往北
方向行駛，於當日上午六時許，行經該路段與社中街口後，將上
揭曳引拖車停放路口下車至便利商店購買報紙，嗣後上車起動，
欲前往台北市北投區垃圾焚化廠載運垃圾焚燒底渣時，疏未注意
讓當時靠近該曳引拖車左後方行進中之行人李萬賜先行，即貿然
起動曳引拖車，其左後輪輾壓李萬賜後，續進入內側車道前行，
致李萬賜當場死亡（業務過失致人於死部分業經判處有期徒刑十
月確定）。詎被告明知肇事，竟未停車查看，反而於路人陳平輝
追呼之下，逕自闖越前方倫等街口之紅燈號誌，加速逃逸而去，
經陳平輝記下車號及車身噴漆之「台北市嘉慶環保公司」字樣後
，報警處理，被告將車駛至上述焚化廠清洗後，始駕車載運垃圾
底渣，於同日上午七時四十七分，行經延平北路與中正路口時，
為警查獲等情，因認被告涉有刑法第一百八十五條之四肇事逃逸
罪嫌。經審理結果，認不能證明被告犯罪，因而撤銷第一審關於
被告肇事逃逸部分之科刑判決，改判就該部分諭知被告無罪，固
非無見。
惟查：(一)、刑事訴訟法第一百五十八條之三規定「證人、鑑定人
依法應具結而未具結者，其證言或鑑定意見，不得作為證據。」
所謂鑑定，係由法院或檢察官選任之鑑定人或囑託之鑑定機構，
除憑藉其特別知識經驗，就特定物（書）證加以鑑（檢）驗外，
並得就無關親身經歷之待鑑事項，僅依憑其特別知識經驗而陳述
或報告其專業意見，以供法院審判之參酌依據，具有可替代性。
至於刑事訴訟法第二百十條規定「訊問依特別知識得知已往事實
之人者，適用關於人證之規定。」此即學理所稱之所謂「鑑定證
人」，其既係依特別知識而得知親身經歷之已往事實，因有其不
可替代之特性，故法律明定應適用關於人證之規定。兩者因其證
據性質不同，為確保其真實性，所為結文各有不同，前者依刑事
訴訟法第二百零二規定，結文內應記載「必為公正誠實之鑑定」
等語，後者適用同法第一百八十九條第一項規定，結文應記載「
當據實陳述，決無匿、飾、增、減」等語。此涉及鑑定人或鑑定
證人有無依法具結，及其所為之鑑定意見或證言有無證據能力之
判斷，不容混淆。本件原審引用「鑑定證人」李佳隆於第一審所
為之證言，為有利於被告之論據（見原判決理由四、(一)）。然依
第一審審判筆錄所載，第一審係以「鑑定證人」之身分傳喚李佳
隆到庭陳述並接受詰問（見第一審卷第六十七、六十八頁），則
依上揭說明，自應適用關於人證之規定命其具結，乃第一審又係
以鑑定人之結文命其具結（見第一審卷第七十九頁），顯有扞格
。李佳隆於第一審中，究竟係以鑑定人或鑑定證人之身分到庭陳
述？與其有無依法具結，及其所為之陳述有無證據能力之判斷攸
關。原審未遑究明，遽引為判斷依據，自有可議。(二)、判決書不
論其記載之主文如何，均應依刑事訴訟法第三百零八條規定記載
其理由。而判決所載理由矛盾者，其判決當然違背法令，亦為刑
事訴訟法第三百七十九條第十四款所明定。是判決理由記載所採
用之證據，必須適合於判決之推論結果，始得採為判斷資料，如
所採證據不適合於判決之推論結果者，自屬證據上理由矛盾，其
判決當然違背法令。查李佳隆於第一審陳稱：如駕駛經驗較低，
可能無法感覺到半聯結車碾過拳頭大小石頭等語，原判決即依據
李佳隆之上開陳述，以「由此可知，駕駛經驗不足之半拖式聯結
車駕駛，行經速限較低之市區道路時，輾過石頭致車身跳動，駕
駛有無感覺，尚須視駕駛敏感度而定。本件被告服務於嘉慶公司
約三年多（偵卷第三頁），雖其取得聯結車駕駛執照迄肇事時已
有十四年（偵卷第三十九頁），惟實際駕駛聯結車經驗是否豐富
，未臻明瞭」云云，資為有利於被告之論據。然依原判決所載，
被告在嘉慶公司駕駛曳引車已三年有餘，其取得職業聯結車之駕
駛執照亦達十四年之久（依偵查卷第三十九頁汽車駕駛執照影本
所載，被告係於八十年五月二十九日取得職業聯結車駕駛執照）
，原判決猶謂其實際駕駛經驗「是否豐富，未臻明瞭」，此項論
述顯然與其採用之證據不相適合，而有證據上理由矛盾之違法。
又原審如認被告實際駕駛半聯結車之經驗如何，與其有無本件肇
事逃逸犯行之判斷有關，則自屬對於待證事實及被告之利益有重
要關係之事項，原審未予調查釐清，遽行判決，併有審理未盡之
違法。(三)、無罪之判決書，對於被告被訴之事實，及對其不利之
證據資料，如何不足以證明被告犯罪，均應逐一明確詳述其理由
，否則即有判決理由不備之違背法令。卷查李佳隆於第一審另證
稱「就我處理過之經驗，空車輾過人，司機都知道，即便是在紅
綠燈底下停車再起動（也）會知道。」「（如果空車是在行駛中
輾過一個成人，司機是否會知道？）應該會知道，空車的時候輾
過人會跳動，但是載貨的時候車子很重比較不知道。」「（車頭
的前後輪輾過時候，與車身的前後輪輾過的時候的感覺？）感覺
會不一樣，車身的前後輪跳動比較厲害，因為空車的時候，車頭
比車身重。」等語（見第一審卷第六十九、七十頁）。原審未採
用上述不利於被告之證據，未於判決理由內說明不予採納之理由
，亦有判決理由不備之違法。(四)、關於肇事時被告所駕曳引車車
窗開關情形，依原判決於理由四、(二)所載，證人陳平輝係證稱「
當時車窗右邊是開的，左邊我沒有看到」（見原判決第四頁倒數
第六至五行）；被告則供稱「我駕駛座那邊的窗子開著的，客人
那邊是關著的」（見原判決第五頁第二至五行），原判決之上開
記載如果屬實，則陳平輝與被告所述內容完全相左。乃原判決竟
謂被告之辯解情形與陳平輝「所述相符」，並進而以當時被告右
側之車窗應已拉上，其能否聽見路人喊叫聲音，誠屬有疑云云，
資為有利於被告之論據（見原判決第五頁倒數第七行至第六頁第
一行），亦有判決理由矛盾之違法。檢察官上訴意旨指摘原判決
不當，尚非全無理由，應認原判決仍有撤銷發回更審之原因。
據上論結，應依刑事訴訟法第三百九十七條、第四百零一條，判
決如主文。
中    華    民    國  九十九  年    八    月  三十一  日
                      最高法院刑事第五庭
                          審判長法官  陳  正  庸
                                法官  林  秀  夫
                                法官  宋      祺
                                法官  陳  祐  治
                                法官  林  瑞  斌
本件正本證明與原本無異
                                      書  記  官
中    華    民    國  九十九  年    九    月    七    日
                                                      Ｅ

司法院資訊處製作；財團法人民間司法改革基金會備份。
